臺灣高等法院刑事判決
109年度上訴字第890號
上  訴  人  
即  被  告  羅慶森



上列上訴人即被告因侵占等案件，不服臺灣桃園地方法院107年
度審訴字第1958號，中華民國108年12月6日第一審判決（起訴案
號：臺灣桃園地方檢察署107年度偵緝字第1897號、107年度偵字
第16933號），提起上訴，本院判決如下：
    主  文
上訴駁回。
    事  實
一、丙○○前為桃園縣楊梅市（現改制為桃園市○○區○○○路000號2
    樓甲○○○股份有限公司（下稱永固公司）之員工，並受派任
    至位在桃園縣中壢市（現改制為桃園市○○區○○○○街000巷0號
    水明漾社區擔任總幹事，負責包含處理水明漾社區之財務出
    納及保管金融帳戶存摺在內之事務，為從事業務之人，竟分
    別為下列行為：
  ㈠於民國101年6月26日起至101年11月9日止之任職期間內，因
    需錢孔急，竟意圖為自己不法之所有，基於詐欺取財、行使
    變造私文書之接續犯意，於如附表二所示之歷次時間，利用
    水明漾社區交付與提款憑條而委託其持往銀行代為提領款項
    之便，先未經水明漾社區同意而變造上開提款憑條上所載之
    金額，再向不知情之銀行人員加以行使，致銀行人員誤信其
    受水明漾社區之合法授權而陷於錯誤，支付經變造後之提款
    憑條所示金額與其，其即以此方式自水明漾社區在日盛國際
    商業銀行股份有限公司（下稱日盛銀行）所開立之000-0000
    0000-000號帳戶（下稱水明漾帳戶）中溢領如附表二所示之
    金額，總計共新臺幣（下同）190萬元。
  ㈡詎其事後為求掩飾犯行，另基於行使變造私文書之犯意，於
    提款日之次月須呈報上月財務收支前，先在桃園市○○區○○路
    000號3樓居處，將上開帳戶存摺影印，並以電腦打字將數字
    割下來黏貼至存摺影本，藉此竄改如附表二所示屬是次須呈
    報之各相關日『提款』欄之提領金額為原擬提領之金額，復將
    前揭經竄改提領數字之存摺影本再影印，而循此途接續變造
    上開帳戶存摺中之金額，以求符合水明漾社區之帳目。事成
    ，則向水明漾社區管理委員會接續提出經變造後之上開帳戶
    存摺影本而加以行使。
  ㈢復意圖為自己不法之所有，基於業務侵占之接續犯意，於如
    附表三所示之歷次時間，代水明漾社區前往銀行提領如附表
    三所示之款項，未依水明漾社區之委託交付與水明漾社區住
    戶及管理委員會、永固公司、四海機電消防有限公司及廣城
    捲門企業有限公司等特定人，反將上開款項總計共33萬340
    元侵占入己，挪為私用，旋即避不見面。
二、丙○○另於107年3月16日起至107年4月9日，分別為下列行為
    ：
  ㈠基於行使偽造私文書之犯意，於107年3月16日冒用「陳澤銓
    」之名義，在新進人員面談紀錄表上偽造「陳澤銓」之署押
    ，並持之向址設桃園市○○區○○街00號震宇公寓大廈管理維護
    有限公司、震宇保全股份有限公司（下合稱震宇公司）行使
    ，應徵總幹事一職，足生損害於震宇公司對應徵人員基本資
    料之審核正確性。
  ㈡震宇公司錄用後指派其在位於桃園市○○區○○○路00號涵悅社區
    擔任社區主任，負責替震宇公司在涵悅社區管理該社區事務
    ，為從事業務之人，其於107年3月26日起至同年4月9日之任
    職期間內，因需錢孔急，竟意圖為自己不法之所有，基於業
    務侵占之接續犯意，於上開任職期間，利用職務上經手涵悅
    社區經費之便利，自涵悅社區所申辦日盛銀行八德分行帳號
    000-00000000-000號帳戶（下稱涵悅帳戶）內，分別提領用
    以支付永大機電工業股份有限公司（下稱永大公司）之保養
    費15萬元、震宇公司之保全勞務費用71萬3,400元，未依委
    託將上開業務上所持有之保養、保全勞務等費用交付永大公
    司、震宇公司，並將之予以侵占入己，挪為私用，拒不返還
    。
  ㈢復意圖為自己不法之所有，基於業務侵占之接續犯意，於107
    年3月26日，經移交自震宇公司副經理乙○○處取得該社區住
    戶用以擔保裝潢施工之裝潢保證金12萬元；於107年4月1日
    ，另自該社區住戶處取得裝潢保證金3萬元，未依委託將上
    開業務上所持有之保證金返還該社區住戶，並將之予以侵占
    入己，挪為私用，拒不返還。嗣經震宇公司經理丁○察覺有
    異，始查悉上情並報警處理。
三、案經永固公司告訴、震宇公司訴由桃園市政府警察局八德分
    局報告偵辦。
    理  由
一、訊據上訴人即被告丙○○於警、偵訊、原審及本院審理中均坦
    承不諱，核與證人即告訴人永固公司負責人葉宋芊、證人即
    永固公司財務沈秋怡於偵查中之證述；證人即告訴人丁○、
    證人乙○○於警詢及偵查中之證述大致相符，並有水明漾帳戶
    存摺內頁影本、明細表、切結書、水明漾社區101年11月、1
    2月年繳管理費退費名冊、第四屆區分所有權人會議出席費
    簽名冊（A至F棟）、管理委員會廠商請款單（NO.000000000
    0）各1份、統一發票（發票號碼：EY00000000號、EY000000
    00號）2紙、渣打銀行匯款申請書3紙、水明漾社區101年07
    月份財務報表暨所附管理委員會101年7月財務收支表、水明
    漾帳戶存摺內頁影本各1份、震宇公司新進人員面談紀錄表
    、社區主任人事派遣單、帳戶交易明細查詢、涵悅社區繳交
    裝潢施工保證金單據、裝潢保證金移交清單各1份、震宇公
    司請款單2紙、涵悅社區管理委員會支出支付憑證（單據編
    號：0000000000號、0000000000號、0000000000號、000000
    0000號）、永大公司繳款通知單各4紙、日盛銀行107年5月2
    8日日銀字第1072E00000000號函暨所附監視器畫面翻拍照片
    1份、涵悅社區存摺之帳號翻拍照片存卷足參。綜上，本案
    事證明確，被告犯行堪予認定。
二、論罪：
  ㈠查刑法第339條之詐欺罪，業於被告為如附表一編號1所示犯
    行後之103年6月18日修正公布，並自同年月20日起施行，修
    正後之法定刑為「處5年以下有期徒刑、拘役或科或併科50
    萬元以下罰金」，與修正所定之「處5年以下有期徒刑、拘
    役或科或併科1千元以下罰金」相較，顯非有利於被告，依
    修正後刑法第2條第1項規定所揭櫫之「從舊從輕」原則，自
    應適用修正前之行為時法處斷。
  ㈡核被告所為，就事實一㈠部分，係犯修正前刑法第339條第1項
    之詐欺取財罪及刑法第216條、第210條之行使變造私文書罪
    ；就事實一㈡部分，係犯刑法第216條、第210條之行使變造
    私文書罪；就事實一㈢及二㈡、㈢部分，均係犯刑法第336條第
    2項業務侵占罪（二罪）；就事實二㈠部分，係犯刑法第216
    條、第210條之行使偽造私文書罪。其次，如事實一㈠、㈡、㈢
    及事實二㈡、㈢所示之罪，被告先後固有多次犯行，惟均係利
    用擔任各該社區總幹事、社區主任，職司提領、經手、保管
    款項等責之便，而基於同一緣由、目的且在同一場域、各對
    同一被害人為之，彼此在時間差上更具近接緊密之關聯性，
    事實二、㈡、㈢列載之各行為，獨立性均屬薄弱，難以強行分
    割，顯係出於單一犯意接續為之，只成立接續犯之實質上一
    罪。公訴意旨指事實二、㈡、㈢列載之犯行，應各成一罪且分
    論併罰，容有誤會，應予敘明。復就事實一㈠、㈡所示之二次
    犯行，被告變造私文書之低度行為，均應為行使變造私文書
    之高度行為所吸收，均不另論罪。又就事實二㈠所示之犯行
    ，被告偽造「陳澤銓」之簽名，屬偽造私文書之部分行為，
    而偽造私文書之低度行為，亦應為行使偽造私文書之高度行
    為所吸收，亦均不另論罪。再如事實一㈠所示之犯行，被告
    並係以一行為同時觸犯行使變造私文書、詐欺取財此二罪，
    為想像競合犯，應依刑法第55條之規定，從一重以行使變造
    私文書罪處斷。至被告所犯上開5罪，犯意各別，行為互殊
    ，應分論併罰。
三、維持原判決及駁回上訴部分：
  ㈠原審以被告犯行事證明確，適用刑法第2條第1項前段、第2項
    、第38條之1第1項前段、第3項、第4項，第339條第1項（修
    正前）、第210條、第216條、第336條第2項、第55條、第41
    條第1項前段、第8項、第50條第1項前段，但書第1款、第51
    條第5款、第219條，刑法施行法第1條之1第1項、第2項前段
    等規定，並審酌被告犯罪動機及目的皆僅意在牟得非分之財
    供己使用，徒騖享受不勞而獲之利，不具任何值憫可宥之處
    ，又侵占、詐取之金額多、寡有別，因之，各舉對被害社區
    造成財損之輕重暨據此憑認各行為非價及可責程度之高、低
    自非齊一，復以侵占及詐得之金額且更高達324萬3,740元之
    鉅，使被害之社區慘遭重損，是見被告此部分犯行所生之危
    害極鉅，另被告之僱主永固公司、震宇公司已將侵占及詐得
    款項悉數賠償被害社區，此據永固公司之法定代理人及震宇
    保全公司之告訴代理人於原審準備程序時陳明，被害社區所
    受之損害雖已彌平，惟被告迄未償還永固公司及震宇公司分
    毫，尤難認被告係深具善後弭咎、撫損之摯誠。末念被告事
    後坦認犯行無隱，態度尚可等情狀，分別量處如附表一「原
    判決主文」欄所示之刑，另衡酌被告前係以保全公司總幹事
    為業，家境則屬小康，有107年8月1日警詢筆錄所載可參，
    核屬一般社會階層，顯非名商富賈或擁高薪厚祿者等類此資
    力優渥或相較寬鬆之人。再者，自由刑倘准易科罰金，折算
    標準當應考量為換取自由勢須支付而無從豁免之代價暨依其
    職業、身分及家境所應有之資力等節予以綜合酌定，方能在
    財力豐貧各異、優劣參差者間維持刑罰執行之有效性及公平
    性等各情，就上開所犯5罪，就附表編號1至5分別量處有期
    徒刑2年2月、4月、7月、4月、1年4月，並就附表一編號2、
    4併諭知易科罰金之折算標準。暨就「不得」、「得」易科
    罰金之各罪分別定其應執行有期徒刑3年10月、7月，末就得
    易科罰金之應執行刑再諭知易科罰金之折算標準。且就沒收
    部分說明：⒈被告變造之「日盛銀行提款憑條」、「水明漾
    社區於日盛銀行帳戶帳號000-00000000-000之存摺影本」，
    雖均為供犯罪所用之物，惟「日盛銀行提款憑條」於提款行
    使前係屬水明漾社區之住戶共有，提款行使後則屬日盛銀行
    所有，至「水明漾社區存摺影本」，於行使後亦屬水明漾社
    區之住戶共有，均非屬被告所有，於法均不得宣告沒收或追
    徵價額。其次，酌以為免徒留犯罪跡證致曝現己為之不法行
    徑起見，於無再用之需時，旋將有關犯罪之物毀棄、湮滅勢
    屬必然之常情。再本案各次首以黏貼電腦打字數字之方式所
    變造之存摺影本初稿，內容顯具針對、個案性而僅一次提交
    呈報前月財務收支為用，無重覆使用之可能，續留之毫無裨
    益並有貽患之虞，稽此可見各該份變造之存摺影本初稿當都
    淪如上之處置，堪認均已滅失而不存，因之，自毋贅知沒收
    或追徵價額之必要。⒉被告於「震宇公寓大廈管理維護有限
    公司新進人員面談紀錄表」上偽造「陳澤銓」簽名2枚，不
    問屬於被告與否，皆應依刑法第219條規定，宣告沒收。至
    該面談紀錄表中屬冒用「陳澤銓」名義偽作之「應徵人簡歷
    」若此私文書，於交付行使後，亦屬收繳之震宇公司所有，
    於法同不予宣告沒收。⒊至用以變造水明漾社區存摺影本之
    電腦及影印機相關設備係屬被告所有，此固據其於原審準備
    程序時陳明，惟該電腦及影印機並非專供變造之用方始備置
    ，是以既非徒騖為惡逞兇之用，則為免懲罰過度累及正途致
    有違衡平及比例原則起見，爰不併為宣告沒收或追徵價額。
    侵占及詐得之現金共324萬3,740元為違法行為所得，又既已
    入於被告實力支配、管領之下，對之自屬擁具事實上處分權
    ，雖此款項已由永固公司及震宇公司居僱用人之地位連帶履
    責而如數賠償被害之社區，但被告迄未償還永固公司及震宇
    公司分毫，有如前述，因之，前揭不法利得之全額顯仍在被
    告保有之中，雖被害社區致受之損害均已悉數弭平，但此要
    與「犯罪所得已實際合法發還被害人者，不予宣告沒收或追
    徵」，係側重在藉由不法利得之剝奪俾兼達填補被害人所蒙
    獲財損之綜效，因之，勢須經發、返或償還者，必來自行為
    人「吐出」之不法利得或提交之等值財物方符若此目的之規
    範意旨未合，殊不容藉詞已為他人代履即可豁免己身所應擔
    負「沒收」之責，遂任之續保不法利得，準此，是前揭侵占
    及詐得之款項當應依如上之規定宣告沒收，於全部或一部不
    能沒收或不宜執行沒收時，追徵其價額。核其認定事實、適
    用法律及量刑、沒收之宣告，均無違誤或不當，量刑亦稱妥
    適，應予維持。至原判決以：偽造之簽名並屬現行刑法第38
    條第2項前段所稱「犯罪所生之物」，然該簽名附著於上開
    文件上且經告訴人提交警方查扣以充為本案之證物，並未滅
    失，即無所謂不能或不宜執行沒收之問題。況偽造之簽名在
    事理上更乏價額之存，自毋依「新法」即現行刑法第38條第
    4項之規定贅知「於全部或一部不能沒收或不宜執行沒收時
    ，追徵其價額」之必要等語。惟刑法第219條屬義務沒收之
    規定，本案偽造簽名部分，僅須依該規定諭知沒收即可，毋
    庸再論以刑法第38第4項之規定。原判決上開論述，雖有誤
    會，惟不影響原判決結果，原判決應予維持。
  ㈡被告上訴意旨略以：被告因離婚，需扶養未成年子女，如其
    入監服刑，小孩將無人照顧。又被告欲與永固公司及震宇公
    司和解，請求從輕量刑云云。惟查：⒈被告與前妻固生有一
    子，惟該子業於104年間由前妻之夫鄭君龍收養，並與其前
    妻共同扶養，有戶籍資料在卷可稽（本院卷第59頁），故未
    有無人照顧之情。被告雖稱有扶養其子，然經命提出資料證
    明，其則稱沒有辦法提出等語（本院卷第145頁），所言自
    屬無據。⒉被告上訴後，仍未與永固公司及震宇公司成立和
    解或調解，亦未賠償任何損害，難認被告有何悔悟之心。綜
    上，原審判決後量刑基礎並無改變，是被告上訴請求從請輕
    量刑，為無理由，應予駁回。
據上論斷，應依刑事訴訟法第368條，判決如主文。
本案經檢察官戎婕提起公訴，檢察官林黛利、楊四猛到庭執行職
務。
中　　華　　民　　國　　109 　年　　6 　　月　　30　　日
                  刑事第七庭  審判長法　官  孫惠琳
                                    法　官  戴嘉清
                                    法　官  張育彰
以上正本證明與原本無異。
業務侵占部分不得上訴。
其餘部分如不服本判決，應於收受送達後20日內向本院提出上訴
書狀，其未敘述上訴之理由者並得於提起上訴後20日內向本院補
提理由書（均須按他造當事人之人數附繕本）「切勿逕送上級法
院」。
                                    書記官  林蔚菁
中　　華　　民　　國　　109 　年　　6 　　月　　30　　日

附表一:
編號     事     實 原判決主文 1 如事實一、㈠所示。  丙○○犯行使變造私文書罪，處有期徒刑貳年貳月。 2 如事實一、㈡所示。  丙○○犯行使變造私文書罪，處有期徒刑肆月，如易科罰金，以新臺幣壹仟元折算壹日。 3 如事實一、㈢所示。 丙○○犯業務侵占罪，處有期徒刑柒月。 4 如事實二、㈠所示。  丙○○犯行使偽造私文書罪，處有期徒刑肆月，如易科罰金，以新臺幣壹仟元折算壹日。 5 如事實二、㈡、㈢所示。 丙○○犯業務侵占罪，處有期徒刑壹年肆月。 
附表二
編號 溢領時間 溢領金額 1 101年6月26日 13萬元 2 101年7月10日 10萬元 3 101年8月3日 10萬元 4 101年8月3日 10萬元 5 101年9月4日 20萬元 6 101年9月7日 9萬元 7 101年9月13日 30萬元 8 101年9月28日 20萬元 9 101年10月4日 30萬元 10 101年10月12日 8萬元 11 101年10月19日 20萬元 12 101年11月1日 10萬元 
附表三　
編號 提領時間 提領金額 1 101年8月3日 4,500元 2 101年10月19日 2萬5,600元 3 101年11月1日 3萬5,200元 4 101年11月1日 13萬6,260元 5 101年11月6日 2萬4,150元 6 101年11月6日 1萬130元 7 101年11月9日 9萬4,500元